【裁判字號】    94,上易,425
【裁判日期】    950127
【裁判案由】    侵權行為損害賠償
【裁判全文】
臺灣高等法院臺中分院民事判決         94年度上易字第425號
上  訴  人  己○○
訴訟代理人  曾肇昌律師
複代理  人  廖宜祥律師
上  訴  人  甲○○○○○○
訴訟代理人  廖宜祥律師
被  上訴人  丁○○
                        號4樓
            戊○○○
                        號4樓
上列當事人間侵權行為損害賠償事件，上訴人對於中華民國94
年8月30日臺灣苗栗地方法院93年度重訴字第91號第一審判決提
起上訴，本院於95年1月17日言詞辯論終結，判決如下：
    主  文
上訴駁回。
第二審訴訟費用由上訴人連帶負擔。
    事實及理由
一、兩造之聲明：
（一）上訴人方面：求為判決：
  １、原判決不利於上訴人部分廢棄。
  ２、右廢棄部分，被上訴人在第一審之訴及假執行之聲請駁回
      。
（二）被上訴人方面：求為判決駁回對造之上訴。
二、被上訴人起訴主張：
（一）上訴人己○○任職於上訴人甲○○○○○○（下稱慶豐行
      ），擔任「維修員」，負責影印機、傳真機等之維修工作
      ，平時以駕駛汽車前往其客戶廠商處維修機器或補送料件
      ，民國（以下同）92年7月1日下午，駕駛車號2F－6775號
      自用小客車前往其客戶廠商處維修影印機，於該日下午2
      時5分許，沿苗栗縣頭份鎮○○○路往北行駛，行經頭份
      鎮○○○路與復興街設有閃光黃燈號誌之交叉路口時，原
      應注意行車速度並注意車前狀況及遵守燈光號誌之指示，
      而依當時之情形，又無不能注意之情事，竟疏未注意，未
      曾減速即以時速60餘公里之速度貿然穿越交叉路口，致發
      現被害人翁靜玉騎乘之車牌號碼JGB－380號重型機車並搭
      載其子周家豪，沿復興街由西往東而來時，煞車不及，自
      用小客車前方撞擊被害人翁靜玉所騎乘之機車，被害人翁
      靜玉騎乘之前述重型機車全毀，翁靜玉因遭受撞擊致腹腔
      鈍傷出血送醫後於同年月3日死亡，被告因上述過失行為
      不法侵害翁靜玉致死，使被上訴人二人受損害，應對被上
      訴人二人負損害賠償責任，被上訴人慶豐行係僱用人，就
      受僱人即被上訴人己○○上述過失行為所加於被上訴人之
      損害，應與受僱人即被上訴人己○○負連帶賠償責任。
（二）被害人翁靜玉係被上訴人丁○○之女，對被上訴人有扶養
      義務。被害人92年7月3日死亡時，被上訴人丁○○為52歲
      ，依財政部公佈之92年度臺灣省每人每月最低生活費8,42
      6元，內政部91年度臺灣省簡易生命表，52歲男性之平均
      餘命為24.34歲，扣除中間利息後，上訴人丁○○所受扶
      養費損失為1,567,206元。被害人翁靜玉係被上訴人丁○
      ○之愛女，被上訴人不惟萬般疼愛，且對其期望甚殷，今
      因上訴人不法侵害而遭喪女之痛，精神上感受痛苦，請求
      賠償非財產上損害即慰撫金2,000,000元，合計受損害金
      額為3,567,206元。
（三）被害人翁靜玉係被上訴人戊○○○之女，對被上訴人有扶
      養義務。被害人92年7月3日死亡時，被上訴人戊○○○為
      51歲，依財政部公佈之92年度臺灣省每人每月最低生活費
      8,426元，內政部91年度臺灣省簡易生命表，51歲女性之
      平均餘命為29.77歲，扣除中間利息後，上訴人丁○○所
      受扶養費損失為1,822,979元。被害人翁靜玉係被上訴人
      戊○○○之愛女，被上訴人不惟萬般疼愛，且對其期望甚
      殷，今因上訴人不法侵害而遭喪女之痛，精神上感受痛苦
      ，請求賠償非財產上損害即慰撫金2,000,000元，合計受
      損害金額為3,822,979元。
（四）爰本於侵權行為損害賠償之法律關係，求為命：(1)上訴人
      連帶給付被上訴人丁○○3,567,206元，暨自起訴狀繕本
      送達對造之翌日即93年5月14日起至清償日止，按年息5％
      計算之利息。(2)上訴人連帶給付被上訴人戊○○○3,822,
      979元，暨自起訴狀繕本送達對造之翌日即93年5月14日起
      至清償日止，按年息5%計付利息之判決〔原審判命上訴人
      連帶給付被上訴人丁○○152,960元及遲延利息，連帶給
      付被上訴人戊○○○177,889元及遲延利息，駁回被上訴
      人其餘之請求，被上訴人二人就其所受敗訴部分均未聲明
      不服〕。
二、
（一）上訴人己○○則以：
  １、被害人翁靜玉於肇事當時，其行車方向之號誌為閃光紅燈
      ，依規定應停車，俟左右來車通過後始得通過，竟未注意
      ，貿然前行，且其行駛之車道為支線道，未讓幹線道之己
      ○○所駕駛之車輛先行，違反道路交通安全規則，對於車
      禍之發生與有過失，且為肇事主因，應負十分之七之過失
      責任，上訴人主張過失相抵，減輕或免除賠償責任。
  ２、關於被上訴人請求給付扶養費部分：依民法第1117條第1
      項規定，受扶養權利者，以不能維持生活而無謀生能力者
      為限。而同條第2項僅定前項無謀生能力之限制於直系血
      親尊親屬不適用之，並非規定前項之限制，於直系血親尊
      親屬不適用之，是直系血親尊親屬，如能以自己財產維持
      生活者，自無受扶養之權利，易言之，直系血親尊親屬受
      扶養之權利，仍應受不能維持生活之限制，最高法院86年
      度台上字第3173號判例可資參照。玆被上訴人未能舉證證
      明其不能維持生活，其請求上訴人賠償扶養費損失，即有
      未合。且如謂上訴人仍應依民法第192條第2項之規定賠償
      被上訴人扶養費之損失，惟查被上訴人除被害人外尚育有
      1子，依民法第1115條第1項第2款之規定，被害人僅負2分
      之1之扶養義務，被上訴人僅得請求給付2分之1之扶養費
      。
  ３、關於精神慰撫金部分：本件上訴人之行車方向號誌燈為閃
      光黃燈，依規雖應減速慢行，惟被害人翁靜玉之行車方向
      號誌為閃光紅燈，被害人翁靜玉未依規停車俟左右來車通
      過後始通過，即貿然通過，為肇事主因，其過失責任較重
      ，且上訴人己○○任職於慶豐行公司，年薪僅19 萬餘元
      ，尚需負擔家計，車禍發生後已遭公司解僱，尚需負擔鉅
      額賠償之借款，斟酌兩造之經濟情況，被上訴人請求上訴
      人各給付精神慰撫金2,000,000元，顯屬過高。
  ４、關於保險金及和解金抵扣部分：依強制汽車責任保險法第
      30條規定「保險人依本法規定給付之保險金，視為加害人
      或被害人損害賠償金額之一部份，以加害人或被保險人受
      賠償請求時得扣除之」。上訴人於本案發生後，已與被害
      人之家屬代表乙○○達成和解，由上訴人己○○交付面額
      共計1,500,000元之臺灣土地銀行支票2紙予乙○○；另1,
      000,000元餘款由明台產物保險公司理賠保險金，均已兌
      現由乙○○領取在案；至第三人強制責任保險理賠金1,40
      0,000元亦由被上訴人領取。依前揭保險法之規定，系爭
      已給付共計2,400,000元之保險理賠金應視為上訴人損害
      賠償金之一部份，而予以抵扣至明。至和解金1,500,000
      元暨經被害人家屬代表乙○○領取在案，亦應併予抵扣損
      害賠償金等語，資為抗辯。
（二）上訴人李慕賢則辯以：
  １、本件侵權行為損害賠償事件，業經上訴人2人與被害人之
      夫乙○○達成民事和解在案，本於一事不再理原則，被上
      訴人2人自不得就同一侵權行為，於和解後重複為本件訴
      訟之賠償請求。
  ２、依臺灣省竹苗區車輛行車事故鑑定委員會之鑑定結果，被
      害人翁靜玉駕駛重機車行經閃光紅燈號誌路口支線未讓幹
      道車先行為肇事主因，上訴人己○○駕駛自小客車行經閃
      光黃燈號誌路口超速行駛未注意車前狀況為肇事次因。據
      此，本件侵權行為被害人翁靜玉與有過失，且應擔負百分
      之七十之過失責任，應按此比例減少賠償金額。
  ３、被上訴人2人以每月最低生活費之標準，加計被上訴人2
      人餘命換算之扶養費，並不符現時司法實務之計算程序自
      不應允許，且精神慰撫金均請求2,000,000元亦顯過高，
      又未扣除強制汽車責任保險理賠金1,400,000元及明台產
      物保險公司所理賠之1,000,000元與上訴人2人另給付乙○
      ○之1,500,000元和解金及上訴人李慕賢所給付之250,000
      元，於法未洽等語。
三、 兩造不爭執之事實：
（一）上訴人己○○任職於上訴人李慕賢經營之「慶豐行」，擔
      任影印機、傳真機之維修工作，平時以駕駛汽車前往廠商
      處維修機器及補送料件。
（二）上訴人己○○於92年7月1日下午，駕駛車號2F－6775號自
      用小客車前往其客戶廠商處維修影印機，於該日下午2時5
      分許，沿苗栗縣頭份鎮○○○路往北行駛，行經頭份鎮○
      ○○路與復興街設有閃光黃燈號誌之交叉路口時，以時速
      50餘公里之速度前行，適被害人翁靜玉騎乘車牌號碼JGB
      －380號重型機車，沿復興街由西往東行駛，被害人翁靜
      玉之行車方向交通號誌為閃光紅燈，兩車相撞，翁靜玉因
      而腹腔鈍傷出血送醫，於同年月3日死亡。
（三）本件車禍經臺灣省竹苗區車輛行車事故鑑定委員會鑑定結
      果，認為「1、翁靜玉駕駛重機車行經閃光紅燈號誌路口
      支線未讓幹道車先行為肇事主因。2、己○○駕駛自小客
      車行經閃光黃燈號誌路口超速行駛未注意車前狀況為肇事
      次因」，有該委員會94年1月14日竹苗鑑931250字第09453
      00145號函附卷可稽。並經被上訴人聲請送臺灣省車輛行
      車事故覆議鑑定委員會覆議，覆議結果照原鑑定意見，惟
      2.改為「己○○駕駛自小客車，行經閃光黃燈號誌岔路口
      ，未減速接近，注意安全，小心通過，反超速行駛，且未
      注意車前狀況，為肇事次因」，有該委員會94年5月2日府
      覆議字第0940100211號函附卷可稽。
（四）上訴人己○○已與訴外人即被害人翁靜玉之夫乙○○達成
      和解，賠償250萬元，其中100萬元為保險給付，有苗栗縣
      頭份鎮調解委員會調解書附卷可稽。上訴人李慕賢（即慶
      豐行）與訴外人翁靜玉之夫乙○○達成和解賠償25萬元。
      強制責任險理賠金140萬元，已由華南產物保險股份有限
      公司給付，並由被上訴人等出具委託書，交由訴外人乙○
      ○具領。
（五）被上訴人2人育有2子，除訴外人翁靜玉外，尚有1子翁政
      志，2人均已成年，被上訴人丁○○40年9月1日生，戊○
      ○○41年3月3日生。
四、
（一）本件上訴人抗辯稱彼等已與被害人之夫即訴外人乙○○達
      成和解，賠償2,500,000元，被上訴人2人係被害人之父母
      ，其賠償金額包括於上述2,500,000元內，不得再向上訴
      人請求賠償等語。是本件首應審究被上訴人是否仍得請求
      上訴人賠償：
  １、按和解亦屬契約之一種，此觀民法第736條之規定至明，
      故和解契約必雙方意思表示一致，始能成立。又代理人於
      代理權限內，以本人名義所為之意思表示，直接對本人發
      生效力，固為民法第103條第1項所明定。惟代理權係以法
      律行為授與者，其授與應向代理人或向代理人對之為代理
      行為之第三人以意思表示為之，無代理權人以代理人名義
      所為之法律行為，非經本人承認，對於本人不生效力，民
      法第167條、第170條第1項分別定有明文。本件上訴人雖
      抗辯稱被上訴人等2人已委由其女婿即訴外人乙○○，與
      上訴人己○○達成調解，同意賠償2,500,000元，並與上
      訴人甲○○○○○○以25萬元達成和解云云，並提出苗栗
      縣頭份鎮調解委員會92年度民刑調字第617號調解書、和
      解書、委託書、以及乙○○書立之切結書各一紙為憑（見
      原審卷第65頁、第140至142頁）。證人乙○○於原法院雖
      陳稱：「翁靜玉是我的妻子，有經過幾次的調解，在榮總
      醫院我兒子的病房，有口頭談過，有丁○○、李慕賢和他
      的友人。在殯儀館，丁○○也有在場，當時丁○○要我全
      權處理，在和解之前，有假扣押己○○的財產，．．．我
      委託我的弟弟處理，被上訴人也都知道。他們沒有簽授權
      書，當初大家都講好了。我和對方的和解是9月，在頭份
      協調委員會調解，被上訴人授權給我時，有被上訴人家族
      長輩在場，大概有10個人在場，簽給明台產物保險的切結
      書是10月」等語（見原審94年7月7日言詞辯論筆錄）。然
      為被上訴人2人所否認，且核上訴人所提出之調解書及和
      解書，均僅由訴外人乙○○簽名其上，而無被上訴人2人
      簽名或蓋章之委任書，以證明被上訴人等曾授與代理權予
      訴外人乙○○；又所提「切結書」，亦僅係訴外人乙○○
      個人製作，並未檢附被上訴人二人出具之授權書，無法證
      明被上訴人二人確曾授與代理權予乙○○。且證人即負責
      調解之苗栗縣頭份鎮公所課員丙○○於本院證稱：「我在
      頭份鎮公所民政課服務，我是課員，擔任調解業務．．．
      ．．（法官問：你是否有為他們幾個人調解或和解過？提
      示委託書及和解書）是己○○與乙○○曾經因為車禍案件
      而到頭份調解委員會聲請調解。調解的聲請人是己○○，
      對造人是乙○○。我擔任該次調解的紀錄，該紀錄是經過
      雙方確認以後簽名的，再送苗栗地方法院民事庭核定過．
      ．．．．提出聲請調解時，對象只有乙○○，所以只列乙
      ○○為對造人。聲請調解時只有乙○○到場。調解時整個
      過程也都是針對乙○○來調解，至於丁○○、戊○○○兩
      人（即被上訴人二人）我不認識，他們二人在調解當天是
      否有到場我不清楚。我們也無任何有關他二人有無到場的
      資料，一切以調解書記載的為準」等語（見本院卷第71、
      72頁），依此證詞，上述調解之相對人亦僅訴外人乙○○
      一人，不包括被上訴人二人在內。再查證人乙○○亦於本
      院亦陳稱調解當天被上訴人二人並未提出書面之授權書給
      乙○○等語（見本院卷第98頁），是尚難僅憑訴外人乙○
      ○片面之詞，即認訴外人乙○○有權代理被上訴人二人與
      上訴人和解。被上訴人等2人復於原審審理中多次表明不
      予承認該次和解，是上訴人辯稱被上訴人二人有授權伊與
      上訴人洽談和解云云，自難採信。
  ２、上訴人己○○、甲○○○○○○雖已分別與被害人翁靜玉
      之夫即訴外人乙○○成和解，分別賠償乙○○250萬元及
      25萬元，有上訴人所提出之調解書、和解書、切結書影本
      各1份為證（見原審卷第65頁、第140至142頁）。惟按生
      命乃自然人的存在基礎，致人於死時，即侵害他人之生命
      權；而人之權利能力始於出生，終於死亡，民法第6條定
      有明文，被害人之生命因受侵害而消滅，其為權利主體之
      能力，即已失去，損害賠償請求權亦無由成立，故民法第
      192條及第194條遂分別規定扶養權利人得向加害人請求損
      害賠償，及被害人之父母、子女、及配偶，雖非財產上之
      損害，亦得請求賠償相當之金額，且此乃屬前揭權利人之
      固有權利。本件被上訴人2人乃被害人翁靜玉之父母，為
      兩造所不爭；上訴人所提出之和解書，其當事人為上訴人
      等2人與被害人之夫乙○○，並不包括被上訴人2人在內，
      揆諸前揭說明，本件被上訴人本於民法第192條及第194條
      規定之固有權利，向原審起訴請求上訴人等賠償其損害，
      自無不合。是上訴人抗辯稱彼等已與被害人之夫乙○○達
      成和解，賠償被上訴人之損害，被上訴人不得再提起本件
      訴訟云云，並無可採，被上訴人二人提起本件訴訟，自非
      不法。
（二）上訴人己○○對本件車禍之發生應負過失責任：
  １、按閃光黃燈表示「警告」，車輛應減速接近，注意安全，
      小心通過。為道路交通標誌標線號誌設置規則第211條第1
      項第1款所明定，本件肇事地點係設有閃光號誌之交叉路
      口，上訴人己○○之行車方向，其號誌為閃光黃燈，當時
      上訴人己○○之行車時速為六十餘公里之情，已如上述，
      上訴人己○○駕車行經設有閃光黃燈之交岔路口，應注意
      遵守燈光號誌之指示，減速接近，注意安全，小心通過，
      依當時情形，又無不能注意之情事，竟疏未注意減速，以
      時速60餘公里之速度貿然穿越交叉路口，致發現被害人翁
      靜玉騎乘重型機車沿復興街由西往東駛至該處時，煞車不
      及，所駕自用小客貨車前方撞擊翁靜玉所騎乘之機車，翁
      靜玉因遭受撞擊致腹腔鈍傷出血等多處傷害，經送醫不治
      ，足見上訴人己○○顯有違反前開規定之過失，上訴人己
      ○○之過失與翁靜玉死亡間，具有相當因果關係，是被上
      訴人主張上訴人己○○對車禍之發生應負過失責任，即屬
      可採。
  ２、次按損害之發生或擴大，被害人與有過失者，法院得減輕
      賠償金額或免除之，民法第217條第1項訂有明文。車輛行
      至無號誌或號誌故障而無交通警察指揮之交岔路口時，支
      線道車應暫停讓幹線道車先行；再按閃光紅燈表示「停車
      再開」，車輛應減速接近，先停止於交岔路口前，讓幹道
      車優先通行後認為安全時，方得續行。行車管制號誌之紅
      、黃色燈號得視需要改成閃光運轉，其顯示之意義與特種
      閃光號誌完全相同。道路交通安全規則第102條第1項第2
      款及道路交通標誌標線號誌設置規則分別定有明文，被害
      人翁靜玉為機車駕駛人，於上述時間，駕駛上述機車途經
      前開地點，其行車方向之交通號誌為閃光紅燈，且為支線
      道之情，已如上述，並有苗栗縣警察局頭份分局派出所處
      理交通事故死亡案件相驗案件卷宗、調查報告暨報驗書、
      偵訊筆錄、道路交通事故現場圖、道路交通事故調查報告
      表、臺灣板橋地方法院甲字第631號相驗屍體證明書等件
      附於臺灣板橋地方法院檢察署92年度相字第731號相驗卷
      宗可證（第1至24頁、第31頁、第60頁）並經本院依職權
      調閱該案全卷查明屬實，被害人翁靜玉駕車行經前述設有
      閃光號誌之交岔路口，應注意遵守燈光號誌之指示，減速
      接近，先停於交岔路口前，讓幹道車優先通行後，確認安
      全時，方得小心通過，依當時情形，又無不能注意之情事
      ，竟未注意，貿然前行，致與上訴人己○○駕駛之小客貨
      車碰撞肇事，足證被害人翁靜玉有違反前開規定之疏失，
      臺灣省竹苗區車輛行車事故鑑定委員會94年1月14日竹苗
      鑑931250字第0945300145號函附之鑑定意見書及臺灣省車
      輛行車事故覆議鑑定委員會94年5月2日府覆議字第094010
      0211號函，亦為相同之認定。審酌上訴人與被害人翁靜芳
      上開過失情節，被害人翁靜芳應負較重之過失責任，其過
      失責任比例為4比6，上訴人己○○應負十分之四過失責任
      ，被害人翁靜芳應負十分之六過失責任。
  ３、按受僱人因執行職務，不法侵害他人之權利者，由僱用人
      與行為人連帶負損害賠償責任。但選任受僱人及監督其職
      務之執行，已盡相當之注意或縱加以相當之注意而仍不免
      發生損害者，僱用人不負賠償責任。民法第188條第1項亦
      定有明文。查被害人翁靜玉因本件車禍不治死亡，上訴人
      己○○對本件車禍之發生應負過失責任之情，已如前述，
      而上訴人甲○○○○○○為上訴人己○○之僱用人，為上
      訴人李慕賢所不爭執，且上訴人李慕賢迄未舉證證明其選
      任受僱人及監督其職務之執行已盡相當之注意，而仍不免
      發生損害，上訴人李慕賢自應與上訴人連帶負損害賠償責
      任，被上訴人二人請求上訴人李慕賢、己○○二人應連帶
      負賠償責任，即屬正當。
（三）玆就被上訴人之請求，分項審酌如下：
  １、扶養費損失部分：
      按不法侵害他人致死者，若被害人對於第三人負有法定扶
      養義務者，加害人對於該第三人亦應負損害賠償責任，為
      民法第192條第2項所明定。又按直系血親相互間互負扶養
      之義務。負扶養義務者有數人，則其親等同時，應各依其
      經濟能力，分擔義務。夫妻間亦互負扶養義務，其負扶養
      義務之順序與直系血親卑親屬同，民法第1114條第1款、
      第1115條第3項、第1116條之1定有明文。另依同法第1117
      條規定，受扶養權利者為直系血親尊親屬時，並不以無謀
      生能力為要件，惟仍受「不能維持生活」之限制（最高法
      院62年10月16日62年度第2次民庭庭推總會決議參照）。
      本件被上訴人丁○○為被害人翁靜玉之父，40年9月1日出
      生，被上訴人翁蔡美玉為被害人翁靜玉之母，41年3月3日
      生，有戶籍謄本在卷可按，被上訴人丁○○、翁蔡美玉於
      原審已陳明目前無職業（見原審卷第95頁），原審依職權
      查詢其財產所得，被上訴人丁○○、翁蔡美玉92年度所得
      總額分別為12869元、4017元，93年度所得總額分別為349
      71元、0元，名下均無其他財產，有稅務電子閘門財產所
      得調件明細表在卷可憑，所得尚難以應付日常生活之開銷
      ，應認被上訴人丁○○、翁蔡美玉有不能維持生活之情形
      ，揆諸前揭決議意旨，被上訴人丁○○、翁蔡美玉自有受
      扶養之權利，而於被害人翁靜玉於92年7月3日車禍死亡時
      ，被上訴人丁○○為51歲又10個月、被上訴人翁蔡美玉為
      51歲又4個月，依內政部91年編印之臺北市簡易生命表男
      性51歲，其尚有平均餘命為29.36年，女性51歲其尚有平
      均餘命為32.74年，被上訴人丁○○同意以24年之平均餘
      命計算，被上訴人翁蔡美玉同意以30年之平均餘命計算，
      均無不可（見起訴狀扶養費之計算方式）。被上訴人有子
      女2人，有戶籍謄本可按，且其夫妻亦互負扶養義務，故
      對各被上訴人負扶養義務者，應各為3人，被害人翁靜玉
      分擔其中3分之1。被上訴人雖主張依92年臺灣省每人每月
      最低生活費8,426元之標準計算，惟按扶養程度，應按受
      扶養權利者之需要，與負扶養義務者之經濟能力及身分定
      之，民法第1119條有明文，被上訴人自承被害人翁靜玉生
      前並未固定拿生活費給被上訴人，縱使有給，金額也未固
      定，是被上訴人於翁靜玉生前並未定期有受翁靜玉扶養之
      情形，且被害人翁靜玉經濟能力，據證人乙○○證述亦並
      非良好，是本院認應依92年度所得稅法規定之扶養親屬寬
      減額74,000元計付，較為妥適。並依霍夫曼式計算法扣除
      中間利息後，被上訴人丁○○得請求之扶養費為382,326
      元（計算式：74,000×15.4997×1/3＝382,326（元以下
      四捨五入）），被上訴人戊○○○得請求之扶養費為444,
      723元（計算式：74,000×18.0293×1/3＝444,723（元以
      下四捨五入））。
  ２、非財產上損害部分：按不法侵害他人致死者，被害人之父
      母、子女及配偶，雖非財產上之損害，亦得請求賠償相當
      之金額，民法第第194條定有明文。被上訴人丁○○、戊
      ○○○分別為被害人翁靜玉之父母，因被害人死亡，精神
      上感受痛苦，自得請求賠償非財產上之損害。被上訴人丁
      ○○之學歷為小學肄業、被上訴人戊○○○之學歷為小學
      畢業，以前經營服飾店，現均無業，目前所住房子係承租
      而來，非被上訴人所有，以前所有位於博愛路之房屋已被
      法院查封拍賣，目前無其他不動產；上訴人己○○之學歷
      為高職畢業，受上訴人李慕賢僱用擔任影印機維修員，年
      薪約360,919元，本件車禍從事臨時工作，平均月入約3萬
      餘元，土地則有22筆價值約14,048,366元，有原法院依職
      權查詢稅務財產所得資料可據（見原審卷內第116至127頁
      ），上訴人李慕賢為慶豐行之合夥人，專科畢業，月入約
      5萬元等情，分別經兩造陳明，並為兩造所不爭，爰審酌
      兩造之教育程度、身分、地位、經濟狀況，以及被上訴人
      二人所受痛苦之程度等一切情狀，認被上訴人2人各請求
      非財產上損害200萬元，尚嫌過高，應核減為每人各70萬
      元為適當。
  ３、如上所述，被上訴人丁○○得請求賠償之數額為1,082,32
      6元（382326+700000=0000000），被上訴人戊○○○得請
      求賠償之數額為1,144,723元（444723+700000=0000000）
      。再按前述過失相抵原則，上訴人僅負十分之四過失責任
      （即應減輕上訴人十分之六賠償責任），減輕後，上訴人
      二人應連帶賠償被上訴人丁○○之金額為432960元（即1,
      082,326×0.4=432960），應連帶賠償被上訴人翁蔡美玉
      之金額為457889元（即1,144,723×0.4＝457889）。
  ４、強制汽車責任保險法第30條規定：「保險人依本法規定給
      付之保險金，視為加害人或被保險人損害賠償金額之一部
      分；加害人或被保險人受賠償請求時，得扣除之」，本件
      被害人翁靜玉所駕駛之JGB－380號重型機車投保強制汽車
      責任險，保險事故發生後，保險人華南產物保險股份有限
      公司已於82年8月4日給付被害人翁靜玉之繼承人1,400,00
      0元保險金，此有華南產物保險股份有限公司（94）華車
      賠字第31號函檢附出險通知書、道路交通事故證明書、住
      院診斷證明書、醫療費用明細、相驗屍體證明書以及委託
      書（均影本）各一件附卷可稽（見原審卷第198至208頁）
      ，雖被上訴人爭執該筆保險金為乙○○所領，惟依保險金
      領取委託書（同卷第208頁）上均有被上訴人2人之簽名及
      蓋章，顯見當時係被上訴人委由乙○○領取該筆保險金，
      依前揭法條規定，該1,400,000元保險金既視為加害人損
      害賠償金額之一部分，上訴人等人主張扣除，核無不合，
      依比例核算，被上訴人每人應扣除強制保險金280,000元
      （即1,400,000÷5＝280,000），兩相扣抵結果，被上訴
      人丁○○得請求之損害賠償為152,960元（即432,960－
      280,000＝152,960），被上訴人戊○○○為177,889元（
      即457,889－280,000＝177,889）。
（四）綜上所述，被上訴人丁○○基於侵權行為之法律關係，得
      請求上訴人連帶賠償之金額為152,960元、被上訴人戊○
      ○○基於相同法律關係得請求上訴人連帶賠償之金額為17
      7,889元，及均自訴狀繕本送達翌日即93年5月14日起，至
      清償日止按週年利率5％計算之利息。原審判命上訴人連
      帶給付被上訴人丁○○152,960元及自93年5月14日起至至
      清償日止按週年利率5％計算之利息，連帶給付被上訴人
      戊○○○177,889元及自93年5月14日起至清償日止按週年
      利率5％計算之利息，核無不合，上訴論旨，指摘原判決
      失當，求予廢棄，非有理由，應予駁回。
五、本件為判決之基礎已臻明確，兩造其餘攻擊防禦方法及舉證
    ，經核與判決結果無影響，不再逐一論述，併此敘明。
六、據上論結，本件上訴為無理由，依民事訴訟法第85條第2項
    、第449條第1項，判決如主文。
中    華    民    國    95    年    1     月    27    日
                    民事第五庭審判長法  官  陳滿賢
                                    法  官  朱  樑
                                    法  官  邱森樟
以上正本係照原本作成。
不得上訴。
                                    書記官  鄧智惠
中    華    民    國    95    年    2     月    7     日
                                                      Ｂ


司法院資訊處製作；財團法人民間司法改革基金會備份。
